【裁判字號】    98,簡上,76
【裁判日期】    990618
【裁判案由】    給付票款
【裁判全文】
臺灣新竹地方法院民事判決              98年度簡上字第76號
上  訴  人  辛○○
            庚○○
被  上訴人  戊○○徐炳坤之承.
            乙○○徐炳坤之承.
            甲○○徐炳坤之承.
            丁○○徐炳坤之承.
            己○○徐炳坤之承.
兼上五人共同
訴訟代理人  丙○○○徐炳坤之.
上列當事人間請求給付票款事件，上訴人對於民國98年7月31日
本院竹北簡易庭98年度竹北簡字第51號第一審判決提起上訴，本
院於民國99年6月9日辯論終結，判決如下：
    主  文
上訴駁回。
第二審訴訟費用由上訴人連帶負擔。
    事實及理由
壹、程序事項
一、按當事人死亡者，訴訟程序在有繼承人、遺產管理人或其他
    依法令應續行訴訟之人承受其訴訟以前當然停止；又第168
    條至第172條及前條所定之承受訴訟人，於得為承受時，應
    即為承受之聲明。聲明承受訴訟，應提出書狀於受訴法院，
    由法院送達於他造，民事訴訟法第168條、第175條第1項、
    第176條分別定有明文。查原審原告徐炳坤於原審判決送達
    後之民國98年8月6日死亡，其繼承人為戊○○、乙○○、甲
    ○○、丁○○、己○○、丙○○○，有送達證書及戶籍謄本
    在卷可稽，上訴人即原審被告辛○○於98年8月17日具狀以
    徐炳坤為被上訴人提起本件上訴後，徐炳坤之上開繼承人業
    已當庭聲明承受訴訟經記明於筆錄，上訴人對此並表明無意
    見，同意由本院於判決中交代即可（見99年2月8日、99年4
    月19日筆錄），核與前開規定相符，應予准許。
二、次按訴訟標的對於共同訴訟之各人必須合一確定者，共同訴
    訟人中一人之行為有利益於共同訴訟人者，其效力及於全體
    ，民事訴訟法第56條第1項第1款已有明定。又債權人以各連
    帶債務人為共同被告提起給付之訴，以被告一人提出非基於
    其個人關係之抗辯，而經法院認為有理由者為限，始得適用
    民事訴訟法第56條第1項之規定，有最高法院41年台抗字第
    10號判例意旨足供參照。本件原審原告徐炳坤請求原審被告
    庚○○、辛○○應連帶給付票款新臺幣（下同）85萬元及利
    息，經原審認定辛○○提出非基於個人關係之清償抗辯，部
    分有理由而判命庚○○、辛○○應連帶給付82萬元及利息，
    經辛○○提起本件上訴，亦提出相同之清償抗辯，核屬非基
    於個人關係之抗辯且對其他共同訴訟人有利，是辛○○就聲
    明不服部分提起上訴效力應及於庚○○。
三、上訴人辛○○於98年12月11日準備程序期日原聲明：原判決
    第一項上訴人辛○○應給付超過30萬元部分廢棄，前開廢棄
    部分被上訴人於原審之訴駁回。嗣於99年2月8日進行準備程
    序時，變更上訴聲明為：原判決第一項上訴人應給付超過55
    萬元部分廢棄，前開廢棄部分被上訴人於原審之訴駁回。係
    縮減上訴聲明，且抗辯之基礎事實同一，核與民事訴訟法第
    446條第1項、第255條第1項第2款、第3款規定相符，自應准
    許。
四、另上訴人庚○○經合法通知，未於言詞辯論期日到場，核無
    民事訴訟法第386條所列各款情形，爰依被上訴人之聲請，
    由其一造辯論而為判決。
貳、實體事項
一、被上訴人起訴主張，除與原審判決記載相同茲予引用外，另
    補稱：徐炳坤持有上訴人庚○○於97年10月8日所簽發、由
    上訴人辛○○背書、付款人為臺灣中小企業銀行湖口分行、
    支票號碼AU0000000之面額85萬元支票（下稱系爭支票），
    背面所載之文句係指「來金30000」，且該手寫之數字「3」
    右邊之符號並無任何意義，亦非數字，單純係因被繼承人徐
    炳坤年邁，故書寫文字時手抖所致，其本意只是要寫「3」
    而已，且被繼承人徐炳坤生前亦一再表示上訴人庚○○僅還
    款3萬元，上訴人之主張與事實不符。
二、上訴人之抗辯，除與原審判決記載相同爰予引用外，另補充
    ：上訴人庚○○已言明確有還徐炳坤30萬元並簽字為證，徐
    炳坤當初於系爭支票背面右上角有簽來金30萬元並蓋章（上
    訴狀原抗辯是360000，惟經本院函請辛○○確認不服之金額
    為何？辛○○以98年9月8日上訴書表明徐炳坤於系爭支票上
    有簽來金30萬元，又於98年12月11日當庭表明支票上沒有6
    ，是因為0多了一撇），雖筆跡含糊，認為3旁邊是0，多畫
    一撇是想要改掉，0就變成6，但主張是30萬，不主張是36萬
    ，上訴人庚○○已償還徐炳坤30萬元屬實，何況僅徐炳坤片
    面之詞，上訴人辛○○即須再次給付85萬元，誠有冤屈，應
    還原實情，上訴人所欠85萬元應扣除已還之30萬元，償付被
    上訴人55萬元以符實際。徐炳坤以阿拉伯數字寫上300,00
    字樣，以此矇混債務人，導致事後背書人之權利受損。且徐
    炳坤經營地下錢莊，專門放高利貸之人士，對於債務人前來
    商借款項時，正面答應可以借予所需款項，但卻於債務人前
    來取款時，又改口說款項商調不易，需另向他人商調，但須
    利息加倍計算，對於債務人急需用錢，迫於無奈只好答應，
    如此高額利息借貸，導致債務人週轉不靈，無法負擔等語。
三、原審判決主文第一項命上訴人辛○○、庚○○應連帶給付被
    上訴人82萬元及自98年1月8日起至清償日止，按年息百分之
    6計算之利息。經上訴人提起上訴，並聲明：原判決第一項
    命上訴人給付超過55萬元部分廢棄，前開廢棄部分被上訴人
    於原審之訴駁回。被上訴人對於上訴人之上訴，則聲明：上
    訴駁回。
四、經查，被上訴人之被繼承人徐炳坤（即原審原告）執有之系
    爭支票為上訴人庚○○所簽發，並經上訴人辛○○背書，徐
    炳坤已依約交付85萬元，嗣該支票經徐炳坤於98年1月8日持
    向付款人為付款之提示後，未獲付款等情，為兩造所不爭執
    ，且有系爭支票暨退票理由單等影本可稽（見支付命令卷第
    14頁），自堪信為真實。上訴人抗辯發票人庚○○已向徐炳
    坤清償30萬元之票款等語，為被上訴人所否認，是本件爭執
    厥在於：系爭票據債務，發票人庚○○究已清償徐炳坤多少
    元？茲分述如下：
(一)按當事人主張有利於己之事實者，就其事實有舉證之責任，
    民事訴訟法第277條定有明文。又主張法律關係存在之當事
    人，僅須就該法律關係發生所須具備之特別要件，負舉證之
    責任，至於他造主張有利於己之事實（變更或消滅之特別要
    件），則應由他造舉證證明；請求履行債務之訴，原告就其
    所主張債權發生原因之事實，固有舉證之責，惟被告自認此
    項事實而主張該債權已因清償而消滅，則清償之事實，應由
    被告負舉證之責，分別有最高法院48年台上字第887號、28
    年上字第1920號判例意旨可供參照。本件上訴人抗辯發票人
    庚○○業已清償徐炳坤30萬元票款一事，既為被上訴人所否
    認，依上開舉證責任分配原則，上訴人就此清償30萬元之有
    利於己之事實，自應負舉證之責。
(二)上訴人辛○○辯稱庚○○已還款30萬元云云，無非以庚○○
    曾向其告知，以及徐炳坤於系爭支票背面所為記載為其論據
    。惟查，上訴人庚○○於原審四次期日及本院準備程序、最
    後言詞辯論期日，均未曾到庭說明，而徐炳坤曾於原審98年
    6月8日審理時到庭陳稱：「（被告有無還你30萬元？）是還
    3萬元，不是30萬」等語，與上訴人辛○○所聽聞之情形不
    符，則上訴人辛○○聽聞自同為票據債務人之庚○○單方面
    所述，是否屬實，已有疑問；另系爭支票背面所載「來金」
    字樣之右側數字「3」及其隔鄰字跡模糊難辨，經本院將系
    爭支票原本送請法務部調查局鑑定結果，系爭支票背面所載
    「來金」右側數字「3」與隔鄰字跡有筆劃重疊之情形，雖
    「來金」右側各數字之墨色反應均相同，且未發現刮擦塗改
    之痕跡，然由於「來金」右側數字「3」之隔鄰字跡書寫緩
    慢滯澀，原子筆筆墨流量不均，且筆劃又遭釘書機針孔截斷
    ，故無從認定是否為一筆劃完成及字形為何。上訴人辛○○
    雖稱該字樣為「0」，是徐炳坤不小心多畫一撇，不主張該
    字為「6」，而應該是「0」等語，然查，該爭議字樣劃圈位
    置與右側四個「0」之位置高低明顯不同，依一般人書寫文
    字之習慣，連續書寫相同數字應不致有如此明顯之高低差距
    ，且該爭議字樣除有打圈之外，另有一直線筆畫，是該爭議
    字樣並非為「0」，應堪認定。復觀諸該文句每一字元之間
    隔，該爭議字樣與左側之「3」有複筆重疊情形，與右側之
    「0」則保持適當間距，且依前開法務部調查局之鑑定結果
    ，該爭議字樣書寫緩慢滯澀，上訴人辛○○亦自承：「多畫
    一撇是想要改掉」、「（提示85萬元支票背面，寫的是來金
    3萬非30萬，有何意見？）這裡寫的是3萬」等語（見本院99
    年4月19日筆錄、原審98年5月11日筆錄），亦即上訴人辛○
    ○亦自認系爭支票背面所載為「來金30000」，而非「來金
    300000」，則該爭議字樣是否確為徐炳坤所認知之文字，抑
    或欲以左側之「3」代替該爭議字樣，亦有疑問，自難憑此
    記載認定庚○○已向徐炳坤清償30萬元。至上訴意旨另辯稱
    徐炳坤貸放高利貸，收取高額利息云云，縱然屬實，亦難資
    為庚○○有無向徐炳坤清償30萬元之證明。上訴人復未能提
    出其他可堪採信之證據資料以實其說，揆諸前述舉證責任分
    配之原則，應認上訴人未就庚○○已清償30萬元一事為舉證
    。況上訴人辛○○亦陳稱其對於兒子即庚○○與徐炳坤之金
    錢往來情形並不清楚（見原審98年4月6日筆錄），則上訴人
    辛○○僅憑其聽聞庚○○單方所述已還款30萬元之說詞，為
    本件上訴理由，實難採據。
(三)次按支票發票人、背書人應照支票文義擔保支票之支付；發
    票人、背書人及其他票據債務人，對於執票人連帶負責；執
    票人向支票債務人行使追索權時，得請求自為付款提示日起
    之利息，如無約定利率者，依年利六釐計算；票據法第126
    條、第133條及第144條準用同法第29條、第39條、第96條第
    1項分別定有明文。本件上訴人庚○○、辛○○分別為系爭
    支票之發票人及背書人，自應就系爭支票票款債務負連帶清
    償之責，系爭支票金額為85萬元，需扣除徐炳坤於原審自認
    庚○○已清償3萬元部分。從而，原審判決上訴人庚○○、
    辛○○應連帶給付82萬元及自系爭支票提示日即98年1月8日
    起至清償日止，按年息百分之6計算之利息，並依職權宣告
    假執行，核無不合，上訴意旨指摘原判決不當，求予廢棄改
    判，為無理由，應予駁回。
五、兩造其餘攻擊或防禦方法，核與判決結果不生影響，爰不予
    一一論述，附此敘明。
六、據上論結，本件上訴為無理由，依民事訴訟法第436條之1第
    3項、第449條第1項、第85條第2項，判決如主文。
中    華    民    國    99    年    6     月    18    日
                  民事第二庭  審判長法  官  王銘勇
                                    法  官  吳靜怡
                                    法  官  梁智賢
以上正本係照原本作成。
本判決不得上訴。
中    華    民    國    99    年    6     月    18    日
                                    書記官  黃詩傑

司法院資訊處製作；財團法人民間司法改革基金會備份。
